\cleardoublepage 

# (APPENDIX) Apéndice {-}

# Herramientas de software

Para aquellos que no están familiarizados con los paquetes de software necesarios para usar R Markdown, damos una breve introducción sobre la instalación y mantenimiento de estos paquetes.

## *R* y paquetes de *R*

*R* puede descargarse e instalarse desde cualquier réplica de CRAN (Comprehensive R Archive Network), por ejemplo de <https://cran.rstudio.com> . Tenga en cuenta que existirán algunas nuevas versiones de *R* cada año, y es posible que desee actualizar *R* de vez en cuando.

Para instalar el paquete *bookdown*, puede escribir en R:


```{r eval=FALSE}
install.packages("bookdown")
```

De esta manera se instalan todos los paquetes *R* requeridos. También puede elegir instalar todos los paquetes opcionales, si no le importa demasiado si estos paquetes serán usados realmente para compilar su libro (como **htmlwidgets**):

```{r eval=FALSE}
install.packages("bookdown", dependencies = TRUE)
```

Si quiere probar la versión de desarrollo de **bookdown** en *GitHub*, primero tiene que instalar **devtools**:

```{r eval=FALSE}
if (!requireNamespace('devtools')) install.packages('devtools')
devtools::install_github('rstudio/bookdown')
```

Los paquetes *R* también se actualizan constantemente en *CRAN* o *GitHub*, por lo que es posible que desee actualizarlos de vez en cuando:

```{r eval=FALSE}
update.packages(ask = FALSE)
```

Aunque no es necesario, el IDE de RStudio puede hacer muchas cosas mucho más fáciles cuando se trabaja en proyectos relacionados con R. El IDE de RStudio se puede descargar desde <https://www.rstudio.com>

## Pandoc

Un documento R Markdown (*.Rmd*) es primero compilado a Markdown (*.md*) a través del paquete *knitr*, y luego *Markdown* es compilado a otros formatos de salida (como *LaTeX* o *HTML*) a través de *Pandoc*. Este proceso está automatizado a través del paquete *rmarkdown*. No es necesario instalar *knitr* o *rmarkdown* por separado, ya que son los paquetes requeridos de *bookdown* y se instalarán automáticamente cuando instale *bookdown*. Sin embargo, *Pandoc* no es un paquete *R*, por lo que no se instalará automáticamente cuando instale *bookdown*. Puede seguir las instrucciones de instalación en la página principal de Pandoc (<http://pandoc.org>) para instalar *Pandoc*, pero si utiliza el *IDE* de *RStudio*, no necesita instalar *Pandoc* por separado, porque *RStudio* incluye una copia de Pandoc. El número de versión de *Pandoc* se puede obtener a través de:

```{r collapse=TRUE}
rmarkdown::pandoc_version()
```

Si encuentra esta versión demasiado baja y hay características de *Pandoc* sólo en una versión posterior, puede instalar la versión posterior de *Pandoc*, y *rmarkdown* llamará a la versión más reciente en lugar de su versión incorporada.

## LaTeX

*LaTeX* es necesario sólo si desea convertir su libro a *PDF*. La elección típica de la distribución *LaTeX* depende de su sistema operativo. Los usuarios de *Windows* pueden considerar *MiKTeX* (<http://miktex.org>), los usuarios de *Mac OS X* pueden instalar *MacTeX* (<http://www.tug.org/mactex/>), y los usuarios de *Linux* pueden instalar *TeXLive* (<http://www.tug.org/texlive>). Visite <https://www.latex-project.org/get/> para obtener más información sobre LaTeX y su instalación.

La mayoría de las distribuciones *LaTeX* ofrecen un paquete mínimo/básico y un paquete completo. Puede instalar el paquete básico si tiene poco espacio de disco y sabe cómo instalar los paquetes *LaTeX* más tarde. El paquete completo es a menudo significativamente más grande en tamaño, ya que contiene todos los paquetes de *LaTeX*, y es poco probable que se encuentre con el problema de que le falten paquetes en *LaTeX*.

Los mensajes de error de *LaTeX* pueden ser oscuros para los principiantes, pero puede encontrar soluciones buscando el mensaje de error en línea (tiene buenas posibilidades de terminar en *StackExchange*). De hecho, el código *LaTeX* convertido a partir de *R Markdown* debería ser lo suficientemente seguro y no debería tener problemas frecuentes con *LaTeX* a menos que haya introducido contenido *LaTeX* en bruto en sus documentos *Rmd*. El problema más común de *LaTeX* debería ser la falta de paquetes *LaTeX*, y el error puede parecerse a esto:


```latex
! LaTeX Error: File `titling.sty' not found.

Type X to quit or <RETURN> to proceed,
or enter new name. (Default extension: sty)

Enter file name: 
! Emergency stop.
<read *> 
         
l.107 ^^M

pandoc: Error producing PDF
Error: pandoc document conversion failed with error 43
Execution halted
```

Esto significa que usó un paquete que contiene *titling.sty*, pero no fue instalado. Los nombres de los paquetes *LaTeX* suelen ser los mismos que los de los archivos *.sty*, por lo que en este caso, puede intentar instalar el paquete de titulación. Tanto *MiKTeX* como *MacTeX* proporcionan una interfaz gráfica de usuario para gestionar paquetes. Puede encontrar el administrador de paquetes de *MiKTeX* en el menú de inicio, y el administrador de paquetes de *MacTeX* en la aplicación *"TeX Live Utility"*. Escriba el nombre del paquete o el nombre del archivo para buscar el paquete e instalarlo. *TeXLive* puede ser un poco más complicado: si usa los paquetes *TeXLive* preconstruidos de su distribución de *Linux*, necesita buscar en el repositorio de paquetes y sus palabras clave pueden coincidir con otros paquetes que no sean de *LaTeX*. A veces resulta frustrante usar las colecciones de paquetes predefinidas en *Linux*, y es mucho más fácil instalar *TeXLive* desde el código fuente, en cuyo caso puede administrar paquetes usando el comando *tlmgr*. Por ejemplo, puede buscar *titling.sty* desde el repositorio de paquetes de *TeXLive*:


```bash
tlmgr search --global --file titling.sty
# titling:
#	 texmf-dist/tex/latex/titling/titling.sty
```

Una vez que haya averiguado el nombre del paquete, puede instalarlo por medio de:

```bash
tlmgr install titling  # may require sudo
```

Las distribuciones y paquetes de *LaTeX* también se actualizan de vez en cuando, y puede considerar actualizarlos especialmente cuando tenga problemas con *LaTeX*. Puede encontrar la versión de su distribución LaTeX por:

```{r include=FALSE}
system = function(...) cat(base::system(..., intern = TRUE), sep = '\n')
```
```{r collapse=TRUE}
system('pdflatex --version')
```
